臺灣高雄地方法院刑事判決　　　　　　　99年度重訴字第70號
公　訴　人　臺灣高雄地方法院檢察署檢察官
被　　　告　陶小媚　24歲民.
選任辯護人　陳惠美律師（法扶）
上列被告因殺人等案件，經檢察官提起公訴（99年度偵字第9455
號），本院判決如下：
    主  文
陶小媚成年人故意對少年犯殺人罪，處無期徒刑，褫奪公權終身
。
    事  實
一、陶小媚為越南籍成年女子，於民國97年4月3日與毛誌賢在越
    南結婚，並於同年8月4日來台，來台後與毛誌賢、毛誌賢大
    姐毛琇珠及毛琇珠之未滿18歲女兒謝○潔(81 年8 月出生）
    、謝○瑜（83年9 月出生），共5 人一同居住在高雄市○○
    區○○街○○號住處，嗣陶小媚與毛誌賢於98年7 月13日協
    議離婚，但陶小媚與毛誌賢、毛琇珠、謝○潔、謝○瑜間仍
    分別具有家庭暴力防治法第3 條第1 款、第4 款所定之家庭
    成員關係。緣陶小媚來台前已懷有身孕，毛誌賢懷疑陶小媚
    所懷胎兒非從其所受胎，因而向陶小媚詢問事情始末，詎陶
    小媚深怕東窗事發，又聽聞剛娶媳婦後，家裡發生火災，代
    表該媳婦會召來厄運之民間習俗，遂於97年10月31日凌晨，
    其明知上開住處1 樓客廳內有電視桌、置物架、茶几等易燃
    物，2 樓中間房間內有床板、床墊、棉被、書架、書籍等易
    燃物，屋內僅有1 處樓梯，而當時正值深夜，毛誌賢、毛琇
    珠及未滿18歲之少年謝○潔、謝○瑜分別在上開住處3 樓及
    4 樓房間睡覺，陶小媚可預見如在上開住處1 樓及2 樓引火
    點燃，將會延燒至屋內其他易燃物，進而引起大火及濃煙，
    火勢及濃煙將沿樓梯向上竄升，使在4 樓房間睡覺之毛琇珠
    、謝○潔、謝○瑜逃避不及或逃生受阻，進而因吸入濃煙或
    遭大火焚燒，導致死亡之結果；陶小媚亦預見在3 樓房間睡
    覺之毛誌賢逃避不及或逃生受阻，進而因吸入濃煙或遭大火
    焚燒，導致傷害之結果，但確信其不發生。詎陶小媚仍萌生
    放火燒燬現供人使用住宅之故意，並基於縱然毛琇珠、謝○
    潔及謝○瑜死亡，亦不違背其本意之不確定殺人故意，至上
    開住處3 樓主臥室隔壁之置物房間拿取打火機1 只後，先後
    在上開住處2 樓中間房間及1 樓客廳以打火機點火引燃紙張
    ，將燃燒之紙張放在彈簧床上及木頭櫃上之方式縱火，並隨
    即至3 樓房間叫醒熟睡之毛誌賢，嗣陶小媚由消防人員架雙
    節梯至3 樓救出。未幾，上開住處1 樓客廳及2 樓房間之火
    勢即向四周延燒，致置放於1 樓客廳之電視櫃、電視機、放
    映機、置物架、泡茶瓦斯爐具等物燒燬、茶几東側輕微燒損
    、天花板燻黑，2 樓中間房間之彈簧床墊、床板、棉被、書
    籍、書架等物燒燬、牆面上方隔間受熱玻璃破裂，3 、4 樓
    房間煙燻，然尚未致上開住處之主要結構燒燬喪失效用；而
    大火及濃煙則經由樓梯向上竄升至3 、4 樓，使毛誌賢受有
    吸入性燒傷、雙小腿燒傷之傷害；少年謝○瑜受有吸入性嗆
    傷之傷害，惟其幸經消防人員及時救出而未致於死；毛琇珠
    及少年謝○潔則吸入大量濃煙造成生前嗆傷、呼吸道熱灼傷
    及一氧化碳中毒，雖經消防人員救出火場，經送醫後仍均不
    治死亡。嗣於同日凌晨1 時49分許，經民眾發現報案，高雄
    市消防局隨即前往救災及撲滅火勢。
二、案經毛誌賢訴請台灣高雄地方法院檢察署檢察官偵查起訴。
    理  由
一、證據能力部分：
    按被告以外之人於審判外之陳述，雖不符刑事訴訟法第159
    之1 至第159 條之4 之規定，而經當事人於審判程序同意作
    為證據，法院審酌該言詞陳述或書面陳述作成時之情況，認
    為適當者，亦得為證據。當事人、代理人或辯護人於法院調
    查證據時，知有第159 條第1 項不得為證據之情形，而未於
    言詞辯論終結前聲明異議者，視為有前項之同意。刑事訴訟
    法第159 之5 定有明文。查檢察官、被告陶小媚及辯護人對
    於本判決所引用之傳聞證據，未於言詞辯論終結前聲明異議
    ，本院審酌上開證據作成時之情狀，並無違法或不當等情形
    ，且與本案相關之待證事實具有關聯性，認為以之作為本案
    之證據亦屬適當，揆諸前揭規定，依法均有證據能力。
二、實體部分：
（一）上開事實，業據被告陶小媚於本院審理時坦承不諱，核與
      證人毛誌賢、毛立容於警詢、偵查時，證人謝○瑜於警詢
      、偵查及本院審理時，證人邱榮振、廖崇欣於偵查時所證
      述之情節相符（見高雄市政府消防局火災原因調查鑑定書
      卷第24至27頁、第35頁，97年度相字第1887號卷第21、22
      頁及背面、第56、57頁，98年度他字第1169號卷第17、31
      、43頁、第55至59頁、第66、67、70頁，99年度偵字第
      9945號卷第34、82、99頁，本院卷第113 、114 頁）。復
      有高雄市政府消防局火災原因調查鑑定書、火災現場勘查
      記錄及原因研判、火災出動觀察記錄各1 份、火災現場照
      片127 張、打火機照片2 張、內政部警政署刑事警察局99
      年11月25日刑鑑字第0990165389號鑑定書及所附測謊卷宗
      資料各1 份附卷可稽（見高雄市政府消防局火災原因調查
      鑑定書卷第1 至6 頁、第10至22頁、第56至112 頁，98年
      度他字第1169號卷第2 至8 頁，97年度相字第1887號卷第
      14頁，99年度偵字第9945號卷第44、45頁）。
（二）本案火災，起火處研判為高雄市○○區○○街○○號1 樓
      客廳東側電視桌處附近及2 樓中間書房東南側彈簧床墊、
      床板、棉被堆放處附近等2 處，且2 處起火處相距約15公
      尺（含平面及梯間）互不連貫，起火原因研判為不排除以
      人為因素造成本次火災之可能性較大等情，有高雄市政府
      消防局火災原因調查鑑定書及火災現場勘查記錄及原因研
      判各1 份在卷可按（見高雄市政府消防局火災原因調查鑑
      定書卷第6 、20頁），與被告之自白相符。另高雄市○○
      區○○街○○號燃燒後之狀況，外觀未有燃燒痕跡，屋內
      1 樓客廳之電視櫃、電視機、放映機、置物架、泡茶瓦斯
      爐具等物燒燬、茶几東側輕微燒損、天花板燻黑，2 樓中
      間房間之彈簧床墊、床板、棉被、書籍、書架等物燒燬、
      牆面上方隔間受熱玻璃破裂，3 、4 樓房間煙燻等情形，
      亦有火災現場勘查記錄及原因研判1 份及現場照片114 張
      附卷可稽資料各1 份附卷可稽（見高雄市政府消防局火災
      原因調查鑑定書卷第10頁、第56至112 頁），依此延燒結
      果尚未致上開住處之主要結構燒燬喪失效用，尚未達燒燬
      之程度，致被告放火燒燬現供人使用住宅應尚止於未遂階
      段甚明。
（三）按刑法第13條第2 項規定：行為人對於構成犯罪之事實，
      預見其發生而其發生並不違背其本意者，以故意論，此即
      間接故意之謂，係以行為人預見其行為，有發生犯罪事實
      之可能，雖無必生之確信，但間接認許、容任其結果之發
      生之謂。被告於本院審理時自承：我於97年10月31日凌晨
      ，等在4 樓房間之毛琇珠、謝○潔、謝○瑜都睡覺之後，
      先後在2 樓中間房間及1 樓客廳以打火機點火引燃紙張，
      將燃燒之紙張放在彈簧床上及木頭櫃上之方式縱火，我在
      2 樓的時候有看到棉被等物有起火等語（見本院卷第10頁
      至11頁背面），復供承：放火當時被害人在睡覺，我還在
      二個地點放火，被害人是極有可能因為我的放火行為而造
      成死亡的結果，我有預見被害人死亡的結果，還是去放火
      燒房子等語（見本院卷第37頁背面、第126 、127 頁），
      是被告有間接認許、容任被害人毛琇珠、謝○潔、謝○瑜
      死亡結果發生之不確定故意，殆無疑義，則被告對被害人
      毛琇珠、謝○潔、謝○瑜均有殺人之間接故意，洵堪認定
      。又被害人毛琇珠、謝○潔因自宅火災，生前嗆傷、呼吸
      道熱灼傷及一氧化碳中毒窒息而死亡，業據檢察官督同法
      醫師相驗屬實，復經法務部法醫研究所鑑定明確，有被害
      人毛琇珠、謝○潔之勘驗筆錄、相驗屍體證明書、檢驗報
      告書（含所附照片）、解剖報告書、法務部法醫研究所鑑
      定報告書各1 份附卷可憑（見97年度相字第1887號卷第29
      頁、第46至54頁、第61至70頁、第73頁，97年度相字第
      1888號卷第7 頁、第12至19頁、第48至57頁、第59頁）；
      另被害人謝○瑜亦因本案火災受有吸入性嗆傷，幸經消防
      人員及時救出而未致於死，有高雄榮民總醫院診斷證明書
      影本1 紙在卷可佐（見本院卷第135 頁）。是被害人毛琇
      珠、謝○潔之死亡及被害人謝○瑜受上開傷害，與被告放
      火之行為間均顯有相當之因果關係無訛。
（四）又按有認識過失：行為人對於構成犯罪之事實，雖預見其
      發生而確信其不發生者，以過失論，刑法第14條第2 項定
      有明文。而有認識過失與間接故意（未必故意、不確定故
      意）之區別，有採可能性說、然性說、容任說、漠視說、
      防果行為說、真說等學說，其中防果行為說認：有具體之
      防果行為而發生結果者，為「有認識過失」，反之即為「
      未必故意」。本案被告供稱：放火的時候我先生毛誌賢在
      三樓睡覺，我先點二樓的火，接著就到一樓去點火，1 樓
      的火點燃後，我就接著去樓上叫我先生毛誌賢起床，沒有
      停頓，我有叫也有搖他，我從頭到尾都沒有想要毛誌賢死
      的意思等語（見本院卷第11至12頁、第126 頁），證人即
      被害人毛誌賢於偵查時亦證稱：火災當日是我太太陶小媚
      叫我起床，她搖醒我說火災了，她站在床尾搖我的腳等情
      （見99年度偵字第9945號卷第34頁），則被告於放火後顯
      有具體之防果行為，且亦無欲致被害人毛誌賢於死之意，
      是尚難認被告對被害人毛誌賢有殺人之未必故意，惟被害
      人毛誌賢因本案火災受有吸入性嗆傷、雙小腿燒傷之傷害
      ，有高雄醫學大學附設中和紀念醫院診斷證明書1 紙附卷
      可憑（見本院卷第133 頁），是被告對被害人毛誌賢所受
      之上開傷害應屬有認識過失，且上開傷害與其放火行為有
      相當之因果關係無誤。
（五）另辯護人辯稱：被告放火行為當時之精神狀況似有異常云
      云，惟被告意識清楚，應答正常，對案發之原因、過程記
      憶清晰，亦能詳細描述說明，故尚難認被告行為時有何精
      神障礙或其他心智缺陷，致不能辨識其行為為違法或欠缺
      依其辨識而行為之能力，且本院將被告送請高雄市立凱旋
      醫院鑑定其放火行為當時精神狀況之結果，亦認被告之憂
      鬱病症對本案或案發時行為是有影響，但精神障礙之程度
      上不致其辨識行為違法或依其辨識而行為之能力有顯著降
      低之情形，更遑論欠缺辨識行為違法或依其辨識而行為之
      能力，有該院100 年5 月4 日高市凱醫成字第1000003523
      號函及鑑定書各1 份在卷可參（見本院卷第78頁至82頁）
      ，附此敘明。
（六）被告於本院審理時供稱：我確定案發當時謝○瑜還沒有滿
      18歲；我大概知道謝○潔案發當時亦尚未滿18歲等語（見
      本院卷第115 頁背面）。是綜上所述，被告之自白應與事
      實相符，堪予採信。被告上開放火燒燬現供人使用住宅未
      遂、殺人、殺人未遂、過失傷害犯行，事證明確，均堪予
      認定。
三、按家庭暴力者，謂家庭成員間實施身體或精神上不法侵害之
    行為；家庭暴力罪者，謂家庭成員間故意實施家庭暴力行為
    而成立其他法律所規定之犯罪，家庭暴力防治法第2 條第1
    款、第2 款分別定有明文。查本件被告與被害人毛琇珠、謝
    ○潔、謝○瑜分別具有家庭暴力防治法第3 條第4 款所定之
    家庭成員關係，而被告放火致被害人毛琇珠、謝○潔死亡，
    謝○瑜受傷未致於死之行為，均屬家庭成員間實施身體上不
    法侵害之行為，即為家庭暴力防治法第2 條第1 款之家庭暴
    力，均屬家庭暴力防治法第2 條第2 項之家庭暴力罪。核被
    告所為，係犯刑法第173 條第3 項、第1 項之放火燒燬現供
    人使用住宅未遂罪、刑法第271 條第1 項之殺人罪（被害人
    毛琇珠部分）、兒童及少年福利法第70條第1 項前段、刑法
    第271 條第1 項之成年人故意對少年犯殺人罪（被害人謝○
    潔部分）、兒童及少年福利法第70條第1 項前段、刑法第27
    1 條第2 項、第1 項之成年人故意對少年犯殺人未遂罪（被
    害人謝○瑜部分）及刑法第284 條第1 項前段之過失傷害罪
    （被害人毛誌賢部分）。因兒童及少年福利法第70條第1 項
    前段所規定故意對少年犯罪之加重其刑，屬於分則之加重，
    已為另一獨立之罪名，附此敘明。又被告所犯成年人故意對
    少年犯殺人未遂（被害人謝○瑜部分）及過失傷害（被害人
    毛誌賢部分）犯行部分，雖未經檢察官起訴，惟與已起訴之
    殺人犯行部分有想像競合犯之裁判上一罪關係，審判上不可
    分割，為起訴效力所及，本院自得併予審理，併此敘明。被
    告以一放火行為，同時觸犯放火燒燬現供人使用住宅未遂罪
    、殺人罪（被害人毛琇珠部分）、成年人故意對少年犯殺人
    罪（被害人謝○潔部分）、成年人故意對少年犯殺人未遂罪
    （被害人謝○瑜部分）及過失傷害罪（被害人毛誌賢部分）
    ，為想像競合犯，應依刑法第55條之規定，從一重之成年人
    故意對少年犯殺人罪處斷。被害人謝○潔、謝○瑜行為時均
    未滿18歲，有其2 人之年籍資料在卷可稽，被告為成年人，
    故意對少年謝○潔犯殺人罪，法定本刑為死刑、無期徒刑部
    分不得加重外，就有期徒刑部分應依兒童及少年福利法第70
    條第1 項前段之規定加重其刑。原審酌被告因感情家庭問題
    ，竟罔顧人命，於住處1 樓客廳及2 樓房間2 處地點縱火，
    造成2 死2 傷之慘劇，犯罪情節重大，惟念其犯後坦承犯行
    ，年輕識淺，一時衝動致罹刑責等一切情狀，量處如主文所
    示之刑，並依法宣告褫奪公權終身。另被告放火所用之打火
    機1 個，非違禁物，亦非被告所有之物，業據被告供承明確
    （見本院卷第120 頁及背面），依法不得宣告沒收，附此敘
    明。
據上論斷，應依刑事訴訟法第299 條第1 項前段、兒童及少年福
利法第70條第1 項前段，刑法第173 條第1 項、第3 項、第271
條第1 項、第2 項、第284 條第1 項前段、第55條、第37條第1
項，判決如主文。
本案經檢察官鄧怡君到庭執行職務。

中    華    民    國   100    年    7     月    1     日
                  刑事第七庭     審判長法  官 陳      箐

                                       法  官 簡  佩  珺

                                       法  官 洪  培  睿
以上正本證明與原本無異。
如不服本判決應於收受送達後10日內向本院提出上訴書狀，並應
敘述具體理由；如未敘述上訴理由者，應於上訴期間屆滿後20日
內向本院補提理由書（均須按他造當事人之人數附繕本）「切勿
逕送上級法院」。

中    華    民    國   100    年    7     月    1     日
                                       書記官 李  玉  霜


附錄法條：
第173條
（放火或失火燒燬現住建築物及交通工具罪）
放火燒燬現供人使用之住宅或現有人所在之建築物、礦坑、火車
、電車或其他供水、陸、空公眾運輸之舟、車、航空機者，處無
期徒刑或 7 年以上有期徒刑。
失火燒燬前項之物者，處 1 年以下有期徒刑、拘役或 5 百元以
下罰金。
第 1 項之未遂犯罰之。
預備犯第 1 項之罪者，處 1 年以下有期徒刑、拘役或 3 百元
以下罰金。

刑法第271條
（普通殺人罪）
殺人者，處死刑、無期徒刑或 10 年以上有期徒刑。
前項之未遂犯罰之。
預備犯第 1 項之罪者，處 2 年以下有期徒刑。

中華民國刑法第284條
（過失傷害罪）
因過失傷害人者，處 6 月以下有期徒刑、拘役或 5 百元以下罰
金，致重傷者，處 1 年以下有期徒刑、拘役或 5 百元以下罰金
。
從事業務之人，因業務上之過失傷害人者，處 1 年以下有期徒
刑、拘役或 1 千元以下罰金，致重傷者，處 3 年以下有期徒刑
、拘役或 2 千元以下罰金。